臺灣高等法院民事判決
                                      108年度上字第896號
上  訴  人  連郁文  
            連昭月  
            連昭文  
共      同
訴訟代理人  蔡宥祥律師（法扶律師）
被上訴人    徐翠英  
訴訟代理人  黃傑琳律師
上列當事人間請求返還房屋等事件，上訴人對於中華民國108年5
月21日臺灣新北地方法院107年度訴字第2745號第一審判決提起
上訴，本院於108年11月19日言詞辯論終結，判決如下：
    主  文
原判決關於命上訴人給付部分，及訴訟費用之裁判均廢棄。
上開廢棄部分，被上訴人在第一審之訴駁回。
第一、二審訴訟費用，均由被上訴人負擔。
    事實及理由
一、被上訴人起訴主張：伊於民國（下同）104年11月18日與訴
    外人劉孟雯簽訂買賣契約（下稱系爭買賣契約），約定由伊
    以總價新臺幣（下同）1200萬元向劉孟雯購買坐落新北市○○
    區○○段000○000地號土地（權利範圍各1000分之64，下稱系
    爭土地）及其上門牌號碼新北市○○區○○路000○00號5樓房屋
    （下稱系爭房屋，與系爭土地合稱系爭房地）暨如附圖所示
    未辦所有權第1次登記之頂樓增建物（共2層，面積各93.41〈
    即1.04+92.37〉平方公尺、16.73平方公尺，合計110.14平方
    公尺，下稱系爭增建物），並於105年3月22日完成系爭房地
    所有權移轉登記。詎伊於同年4月間搬進系爭房屋時，發現
    系爭增建物遭上訴人無權占用，爰依民法第767條第1項前段
    、第179條前段規定，選擇合併請求上訴人將系爭增建物返
    還予伊，並依民法第179條前段規定，請求上訴人給付伊相
    當於租金之不當得利55萬1966元，及自起訴狀繕本送達之翌
    日（即107年10月13日）起至返還系爭增建物之日止，按月
    給付伊1萬8399元等語。原審判決上訴人應將系爭增建物返
    還予被上訴人，並應給付被上訴人1萬7836元，及自107年10
    月13日起至返還系爭增建物之日止，按月給付被上訴人600
    元，而駁回被上訴人其餘之訴，上訴人就其敗訴部分，聲明
    不服，提起上訴，至被上訴人就其敗訴部分，未據聲明不服
    ，已告確定，不予贅述。被上訴人答辯聲明求為判決：上訴
    駁回。
二、上訴人則以：系爭增建物有屋頂，四周有足以遮蔽風雨之外
    牆及獨立出入口，不須經由系爭房屋進出，內設客廳1間、
    房間2間、廚房及衛浴室各1間，並有夾層作為佛堂使用，具
    有構造上及使用上之獨立性，與一般公寓住家無異，顯非系
    爭房屋之附屬建物，系爭房屋所有權範圍並不擴張及於系爭
    增建物。又系爭增建物係由伊等父親連行知（已於104年2月
    6日死亡）原始起造，劉孟雯向訴外人徐鳳朝購買系爭房地
    時，買賣標的並不包括系爭增建物，而劉孟雯訴請連行知返
    還房屋事件，經原法院以101年度訴字第204號判決連行知應
    將系爭房屋遷讓交還劉孟雯，連行知聲明不服，提起第二審
    上訴，經本院以101年度重上字第456號判決駁回其上訴，連
    行知聲明不服，提起第三審上訴，經最高法院以103年度台
    上字第1589號裁定駁回其上訴確定（下稱另案），嗣劉孟雯
    以另案確定判決為執行名義，向原法院民事執行處（下稱原
    執行法院）聲請對連行知為強制執行（案號：103年度司執
    字第132272號，下稱系爭執行事件），執行標的為系爭房屋
    ，不及於系爭增建物，劉孟雯並未取得系爭增建物之事實上
    處分權，自無從於出售系爭房地時一併讓與被上訴人，伊等
    本於所有權人之地位占用系爭增建物，並非無權占有，被上
    訴人請求伊等返還系爭增建物及給付相當於租金之不當得利
    ，均無理由等語，資為抗辯。上訴聲明求為判決：㈠原判決
    關於不利上訴人部分廢棄；㈡上開廢棄部分，被上訴人在第
    一審之訴駁回；㈢如受不利之判決，願預供擔保請准免為假
    執行。
三、被上訴人主張：伊於104年11月18日與劉孟雯簽訂系爭買賣
    契約，約定由伊以總價1200萬元向劉孟雯購買系爭房地（兩
    造對於買賣標的是否包括系爭增建物，尚有爭執），並於10
    5年3月22日完成系爭房地所有權移轉登記，伊已於105年4月
    間搬入系爭房屋，系爭增建物現為上訴人占有使用等語，業
    據提出系爭買賣契約、土地及建物登記謄本為證（見原審卷
    第17至41頁），且為上訴人所不爭執（見本院卷第217頁）
    ，自堪信為真實。
四、被上訴人主張：系爭增建物為系爭房屋之附屬建物，伊就系
    爭房屋之所有權擴張及於系爭增建物，退步言之，縱認系爭
    增建物為獨立建物，惟系爭買賣契約約定之買賣標的包括系
    爭增建物，且劉孟雯於系爭執行事件經由原執行法院點交取
    得系爭增建物之事實上處分權，再將該事實上處分權讓與伊
    ，伊為系爭增建物之事實上處分權人，上訴人無權占有系爭
    增建物，爰依民法第767條第1項前段、第179條前段規定，
    選擇合併請求上訴人將系爭增建物返還予伊，並依民法第17
    9條前段規定，請求上訴人給付伊相當於租金之不當得利1萬
    7836元，及自107年10月13日起至返還系爭增建物之日止，
    按月給付伊600元等情，為上訴人所否認，並以前揭情詞置
    辯。經查：
  （一）按所謂附屬建物，係指依附於原建築以助其效用而未具
        獨立性之次要建築而言，諸如依附於原建築而增建之建
        物，缺乏構造上及使用上之獨立性（如由內部相通之頂
        樓或廚廁），或僅具構造上之獨立性，而無使用上之獨
        立性，並常助原建築之效用（如由外部進出之廚廁）等
        是。此類附屬建物依民法第811條之規定，固應由原建
        築所有人取得增建建物之所有權，原建築所有權範圍因
        而擴張，但於構造上及使用上已具獨立性而依附於原建
        築之增建建物（如可獨立出入之頂樓加蓋房屋），或未
        依附於原建築而興建之獨立建物，則均非附屬建物，原
        建築所有權範圍並不擴張及於該等建物（最高法院100
        年度台上字第4號判決參照）。又所謂構造上之獨立性
        ，係指建築物有屋頂、四周牆壁或其他相鄰之構造物，
        以與土地所有權支配之空間區隔遮斷或劃清界線，得以
        明確標識其外部範圍之獨立空間；所謂使用上之獨立性
        ，乃指建築物得單獨使用，有獨立之經濟效用者而言，
        判斷建築物有無使用上之獨立性，應斟酌其對外通行之
        直接性、面積、價值、隔間、利用狀況、機能、與其他
        建築物之依存程度、相關當事人之意思以及其他各種情
        事，依社會一般觀念為綜合考量（最高法院106年度台
        上字第941號判決參照）。
  （二）查系爭增建物坐落於系爭房屋所在5層樓公寓（下稱系
        爭公寓）之屋頂平台，位於系爭房屋正上方，係經由系
        爭公寓公共大門、樓梯進出，並設有獨立鐵門，與系爭
        房屋並無相通，其屋頂係以鐵皮搭蓋而成，外牆為水泥
        鋪面，室內設有客廳、衛浴各1間、房間2間及夾層，夾
        層作為佛堂使用，與客廳以鐵梯相通；室外則三面圍繞
        陽台，陽台上方及四周搭蓋石棉瓦屋頂及鐵架，部分鐵
        架以帆布包覆用於遮蔽風雨，廚房設於陽台，使用桶裝
        瓦斯等情，業經本院勘驗屬實，並有勘驗筆錄及現場照
        片可稽（見本院卷第313、314、317至337頁），足見系
        爭增建物與系爭房屋在建築構造及使用上，均無相互依
        存或輔助使用關係，而為各自獨立之建物，系爭增建物
        非系爭房屋之附屬建物，自無適用民法第811條規定，
        使系爭房屋所有權擴張及於系爭增建物。至於系爭增建
        物因未領得使用執照，依建築法第73條規定，不准接水
        、接電，復未申請戶政機關編釘門牌，固有新北○○○○○○
        ○○108年10月3日新北中戶字第1084989031號函、臺北自
        來水事業處108年10月9日北市水西營字第1086022608號
        函、台灣電力股份有限公司台北南區營業處108年10月1
        4日北南字第1080019294號函及新北市中和區公所108年
        10月30日新北中工字第1082269518號函可稽（見本院卷
        第277、287、305、349頁），惟系爭增建物是否為獨立
        建物，應以構造上及使用上是否具獨立性判斷，尚不得
        以有無接水、接電及編釘門牌作為判斷之基礎，被上訴
        人執此主張系爭增建物屬於系爭房屋之附屬建物，伊就
        系爭增建物有所有權云云，洵非可採。
  （三）又系爭增建物之原始起造人為上訴人父親連行知，業據
        證人林堃淼於另案審理中證稱：伊從事水電裝修，連行
        知找伊去做系爭增建物的水電裝修工程，伊去做的時候
        ，加蓋部分還沒做好，因為要配合土木泥作等語（見本
        院卷第492至494頁），且為被上訴人所不爭執（見本院
        卷第490頁），堪認系爭增建物係由連行知原始取得所
        有權。雖被上訴人主張：劉孟雯於系爭執行事件經由原
        執行法院點交取得系爭增建物之事實上處分權，再將該
        事實上處分權讓與伊，伊為系爭增建物之事實上處分權
        人云云，並以系爭買賣契約所附不動產現況說明書及系
        爭執行事件執行筆錄為憑（見原審卷第30、213、215頁
        ），惟查，連行知於76年7月16日以上訴人連昭文名義
        向訴外人鍾引弘購買系爭房地，並於85年4月1日以其子
        即訴外人連國超、連國智（下合稱連國超2人）名義登
        記為所有權人，系爭增建物係於76年間興建完成，嗣連
        國超2人於94年11月8日以買賣為原因將系爭房地所有權
        移轉登記予訴外人顏玉城，顏玉城復於99年12月14日以
        買賣為原因將系爭房地所有權移轉登記予訴外人徐鳳朝
        ，徐鳳朝又於100年3月10日將系爭房地出售予訴外人陳
        志明，並依陳志明之指示，於同年6月1日以買賣為原因
        將系爭房地所有權移轉登記予劉孟雯，劉孟雯再於105
        年3月22日以買賣為原因將系爭房地所有權移轉登記予
        被上訴人，有土地登記謄本、建物登記謄本、新北市地
        籍異動索引、建築改良物登記簿及徐鳳朝與陳志明簽訂
        之不動產買賣契約書可稽（見本院卷第107至117、135
        、137、145、147、149、155、163、179、189、191、1
        97、253至263、406、407頁），此為兩造所不爭執（見
        本院卷第402、403頁），可知被上訴人之前手劉孟雯係
        基於陳志明與徐鳳朝間之買賣契約登記為系爭房地所有
        權人，觀諸徐鳳朝與陳志明間簽訂之不動產買賣契約書
        第1條記載買賣標的為系爭房地（見本院卷第253頁），
        其附件房地產標的現況說明書「⒐建築改良物是否有包
        括未登記之違章建築部分」欄，並未勾選包括系爭增建
        物（見本院卷第267頁），實難認買賣標的包括系爭增
        建物。
  （四）另劉孟雯於101年間向原法院訴請連行知遷讓交還系爭
        房屋，經該院以101年度訴字第204號判決連行知敗訴，
        主文第1項記載：「被告（即連行知）應將門牌號碼新
        北市○○區○○路000○00號5樓房屋（即系爭房屋）遷讓交
        還原告（即劉孟雯）」，連行知聲明不服，提起第二審
        上訴，經本院以101年度重上字第456號判決駁回其上訴
        ，連行知聲明不服，提起第三審上訴，經最高法院以10
        3年度台上字第1589號裁定駁回其上訴確定（即另案）
        ，嗣劉孟雯以另案確定判決為執行名義，聲請原執行法
        院以系爭執行事件對連行知為強制執行，觀其聲請強制
        執行之內容記載：「債務人（即連行知）應自坐落新北
        市○○區○○段000○000地號，新北市○○區○○段000000000○
        號土地上建物即門牌編號新北市○○區○○路000○00號5樓
        房屋（即系爭房屋）遷出，將房屋交付債權人（即劉孟
        雯）」，業經本院依職權調閱系爭執行事件卷宗查明屬
        實，並有聲請強制執行狀、上開判決、裁定及確定證明
        書可稽（見本院卷第497至539頁），可知另案確定判決
        所命連行知返還之標的為系爭房屋，劉孟雯係依該判決
        主文記載之內容聲請強制執行，不及於系爭增建物。再
        者，原執行法院於104年10月5日以新北院霞103司執凌
        字第132272號函通知劉孟雯及連行知之繼承人（包括上
        訴人、連國超2人）定於104年11月4日執行點交，該函
        載明點交之標的為「新北市○○區○○路000○00號5樓（即
        系爭房屋）」，益見系爭執行事件之執行標的不及於系
        爭增建物。雖被上訴人主張：上訴人於執行點交時徵得
        劉孟雯之同意，將其等物品暫放置於系爭增建物內3個
        月，若逾期未處理，視同廢棄物，且劉孟雯表示欲更換
        系爭增建物之門鎖，可見劉孟雯已經由點交程序取得系
        爭增建物之事實上處分權云云，並以執行筆錄為證，惟
        觀諸該執行筆錄記載略以：「連昭月表示今日要與債權
        人（即劉孟雯，下同）協商，債權人代理人表示不同意
        ，司法事務官當場告知連昭文、連昭月今日法院實施強
        制點交，現在時間是9：45分，給債務人（即連行知之
        繼承人，包括上訴人、連國超2人）15分鐘整理重要東
        西，....10：15分債務人連昭月稱自行與搬家公司協調
        屋內物品應搬放之處所，部分東西搬至債權人租用之倉
        庫，債務人自行再予債權人連繫取回，當場請債權人代
        理人找鎖匠換鎖，今日將新北市○○區○○路000○00號5樓
        房屋（即系爭房屋）點交債權人占有，債務人稱剩餘動
        產置於屋內，視為廢棄物，請債權人自行處理掉。債權
        人之代理人表示租用之倉庫置放債務人動產，希望債務
        人2個月之內搬走，債務人表示要放3個月，3個月之內
        如果未搬空或未自行與搬家公司承租，即視為廢棄物，
        全交由債權人處理... .」等語（見本院卷第549、551
        頁），參以劉孟雯於104年9月23日具狀向原執行法院陳
        稱：系爭房屋於強制執行之遺留物保管地址為『五股成
        泰路1段194-4號』」等語（見本院卷第543頁），足見原
        執行法院至現場執行點交時，上訴人仍占有系爭房屋，
        連昭月表示同意將系爭房屋內遺留之部分物品搬至劉孟
        雯租用之倉庫（即「五股成泰路1段194-4號」）放置，
        並於3個月內取回，逾期未取回即視為廢棄物，由劉孟
        雯自行處理，劉孟雯則表示將更換系爭房屋之門鎖，原
        執行法院乃解除上訴人之占有，而將系爭房屋點交予劉
        孟雯，並無點交系爭增建物予劉孟雯之事實，上訴人前
        開主張，委無可採。
  （五）次按所有權人對於無權占有或侵奪其所有物者，得請求
        返還之；無法律上原因而受利益，致他人受損害者，應
        返還其利益，民法第767條第1項前段及第179條前段分
        別定有明文。又未辦理所有權第1次登記之建物係由原
        始起造人取得所有權，雖不能向地政機關辦理所有權移
        轉登記，但依民法第759條規定，於登記前仍得因繼承
        而取得所有權。另不當得利，係以「權益歸屬」為判斷
        標準，未辦理所有權第1次登記建物之占有利益，應歸
        屬於享有事實上處分權之人。查系爭增建物係未辦理所
        有權第1次登記之獨立建物，並非系爭房屋之附屬建物
        ，應由原始起造人連行知取得所有權，系爭房屋之所有
        權並未擴張及於系爭增建物，已如前述，嗣連行知死亡
        ，由其繼承人（即上訴人與連國超2人）取得系爭增建
        物之所有權（內含事實上處分權），被上訴人之前手劉
        孟雯既未受讓取得系爭增建物之事實上處分權，亦未經
        由系爭執行事件之強制執行程序而取得該權利，自無從
        將系爭增建物之事實上處分權讓與被上訴人，則被上訴
        人本於系爭增建物事實上處分權人之地位，依民法第76
        7條第1項前段、第179條規定，請求上訴人返還系爭增
        建物，並依民法第179條前段規定，請求上訴人給付相
        當於租金之不當得利，均屬無據。
五、綜上所述，被上訴人依民法第767條第1項前段、第179條規
    定，請求上訴人應將系爭增建物返還予被上訴人，並依民法
    第179條前段規定，請求上訴人應給付被上訴人1萬7836元，
    及自107年10月13日起至返還系爭增建物之日止，按月給付
    被上訴人600元，均為無理由，不應准許。原審就上開被上
    訴人之請求，為上訴人敗訴之判決，尚有未洽。上訴意旨指
    摘此部分原判決不當，求予廢棄改判，為有理由，爰由本院
    廢棄改判如主文第2項所示。
六、本件事證已臻明確，兩造其餘之攻擊或防禦方法及所用之證
    據，經本院斟酌後，認為均不足以影響本判決之結果，爰不
    逐一論列，併此敘明。
七、據上論結，本件上訴為有理由，依民事訴訟法第450條、第7
    8條，判決如主文。
中    華    民    國   108    年    12    月    27    日
                  民事第二十一庭
                        審判長法  官  翁昭蓉
                              法  官  劉又菁
                              法  官  鍾素鳳

正本係照原本作成。
不得上訴。
中    華    民    國    108   年    12    月    27    日

                              書記官  常淑慧